【裁判字號】    88,易緝,294
【裁判日期】    890314
【裁判案由】    詐欺
【裁判全文】
臺灣臺北地方法院刑事判決                        八十八年度易緝字第二九四號
    公  訴  人  臺灣臺北地方法院檢察署檢察官
    被      告  丁○○
    選任辯護人  孫天麒
右列被告因詐欺案件，經檢察官提起公訴（八十五年度偵字第八七五七號），本院判
決如左：
    主  文
丁○○無罪。
    理  由
一、公訴意旨如附件之起訴書所載。
二、按犯罪事實應依證據認定之，無證據不得推定其犯罪事實。又不能證明被告犯罪
    者，應諭知無罪之判決，刑事訴訟法第一百五十四條、第三百零一條第一項分別
    定有明文。又刑法第三百三十九條之詐欺罪，須行為人意圖不法所有，施用詐術
    使人陷於錯誤而交付財物始能成立。而民事法律行為成立債之關係者，在債權人
    與債務人之間，根據一般交易之常態，恒不待對造當事人另為表示，當然期待他
    方依誠信原則履行，此觀諸民法第二百十九條規定意旨自明，不生因他方表示必
    將履約而陷於錯誤之問題。故以債務不履行之客觀結果，推斷違約當事人是否同
    時涉嫌詐欺犯罪之情形，除非被告已自白具有犯意，或依其他積極證據足認被告
    確係假藉民事違約手段從事刑事詐欺行為外，尚不得以債務人曾經申明依約履行
    ，遽指其施行欺罔而謀取不法利益。公訴人認被告涉犯詐欺罪嫌，無非以被告於
    八十一年五月即已週轉困難，猶虛以購屋並騙取所有權狀，再轉向乙○○等人作
    錢，及戊○○、乙○○、丙○○○等人之指訴及土地買賣契約書、切結書、支票
    及退票理由單等為其誒罪之依據。
三、訊據被告丁○○固坦承有向戊○○購買上開房屋並向戊○○借權狀，及向丙○○○借一百二十萬元、向乙○○借二十萬元等情，惟堅決否認有何詐欺之犯行，辯
    稱：伊有向戊○○買臺北縣汐止鎮○○路九五號五樓之四及五樓之五之房屋各一
    幢，已付價款五十萬元，當時是經營萬通顧問有限公司，該房子未辦登記，該房
    子是因梁棋郎介紹戊○○，戊○○鼓吹伊買該房子，經評估可以買就跟他談買賣
    房屋之事，後來看報紙去向丙○○○借錢，借到手是一百十萬元，伊向戊○○拿
    權狀，並向他說是拿去給股東看，看完就還給鍾，但後來交給丙○○○，押在那
    邊，後來丙○○○帶一些人來公司，公司人心惶惶，導致骨牌效應等語。
四、經查：本件訊之證人丙○○○證稱：伊於八十一年五月十一日認識被告，借予被
    告約一百五十萬元，有開二張本票，被告說他週轉不靈，且有先了解公司狀況，
    又有不動產作抵押故借錢給他，但因所蓋印章模糊不能過戶，伊合夥人是土地代
    書，文件都有給被告填寫，印章也是被告蓋的，二間房子只有其中一間小的有辦
    好，但係事後找到甲○○才辦過戶的，辦過戶沒拿到錢，因房子沒有剩餘價值等
    語。而告訴人乙○○在偵查中之告訴狀亦陳明：「被告丁○○於．．．談及房屋
    買賣事由，然後再談及他最近急需調錢週轉，自訴人（應係告訴人）因被告有房
    子不疑有他，就答應週轉」等情，且告訴人乙○○在偵查時稱：「他說付員工薪
    水，並說要賣房子還我錢，但向我借錢後三天就向民間抵押代款三百萬，房子價
    值八百多萬元」（八十一年度偵字第一二○四○號卷第三○頁背面）等語，是被
    告向丙○○○、乙○○款時均已稱因週轉不靈需借款，未隱瞞財務狀況吃緊時情
    況，而丙○○○所要求之不動產設定，被告亦已在丙○○○所委託之代書指示下
    簽名蓋章，嗣因印章模糊不能過戶，實無法歸究於被告。
五、次查：被告於八十一年三月十二日向戊○○購屋後，被告於彰化商業銀行萬華分
    行之支存帳號雖係自八十一年三月十六日開始退票，八十一年六月五日公告為拒
    絕往來戶，（八十五年十月一日彰萬字第一二四九號函參照，本院八十五年易字
    第五九五二號卷第二一頁），被告所經營之萬通公司於華南銀行之支存帳號係於
    八十一年六月十四日退票，八十一年六月十二日列為拒絕往來戶，有八十一年七
    月七日八一華儲字第一三一號函足佐（八十一年度偵字第一二○四○號卷第四一
    頁）；足見被告當時財務狀況困難；然被告於八十一年三月十二日所交付戊○○
    之訂金支票五十萬元業已兌付，亦經告訴人戊○○於告訴狀中陳明屬實，核與被
    告所辯相符，足認屬實，且訊之證人甲○○證稱：伊係被告萬通公司之專利工程
    師，亦為該公司之股東，八十一年三月間被告買臺北縣汐正鎮○○路二幢房子說
    要作為公司使用，買房子時伊不在，並不認識戊○○，被告說伊沒買房子貸款較
    容易，公司係作企管顧問業，經營狀況還可以，曾有錢莊的人來公司鬧，錢莊的
    人來找伊，即稱：「你們要統統都拿走，沒關係」；又登記到伊名下係因建設公
    司及出賣人他們說貸款額度太高，不適宜以公司名義或單以被告名義買，才分散
    以二人個名義買，公司有位張姓股東撤資致公司財務發生危機等語，足認被告所
    辯買房子係用於公司之用，嗣後因公司財務發生困難等語應屬可採，至被告以該
    二幢汐止鎮之房屋另行向丙○○○借款一百五十萬元，衡之一般公司均極度擴大
    公司之信用，將所能應用之資產抵押、質押，甚至權利設定質權等等，係屬常情
    ，被告以所購之屋，於過戶後向他人設定抵押，難以此逕認有何不法意圖。至被
    告雖坦承向戊○○謊稱借用權狀給其他股東看，實則係持之向丙○○○借款等情
    ，雖屬實在，然查，該二幢房屋業已於八十一年三月三十一日過戶予被告及其所
    指定之甲○○，因尚未辦妥向銀行貸款名義之變更，故所有權狀仍由戊○○保管
    中等情，有卷附之土地及建物登記簿謄本可憑，是被告雖有就權狀之取得有使用
    詐術之嫌，然該土地及建物既已登記移轉予被告及所指定之甲○○，被告以此方
    法取得，雖有不妥，然尚難認有何「不法所有之意圖」，與詐欺取財之構成要件
    尚屬有間。綜上所述，被告所交付戊○○之四紙支票、交付予乙○○之五張支票
    及保證票及交付予丙○○○之商業本票二紙雖未兌現，惟依前開說明，亦不得於
    別無積極犯罪證據之情況下，執此債信違反之事實遽而推認被告自始具有不法所
    有之詐欺犯意；況被告業已與告訴人丙○○○達成和解，有和解協議書在卷可憑
    ，益徵本案純屬債務不履行之民事糾紛，與詐欺刑責無涉；至告訴人戊○○、乙○○部分經本院查其戶籍住址及中央健保局投保單位資料，仍無法查得其人之所
    在，僅得就渠等在偵查中之告訴狀或指訴參考之。此外，復查無其他確切之證據
    足資證明被告確有詐欺取財之犯行，本件被告犯罪事實即屬不能證明，自應為被
    告無罪之諭知。
據上論斷，應依刑事訴訟法第三百零一條第一項前段，判決如主文。
本案經檢察官周治正到庭執行職務
中      華      民      國    八十九    年      三      月     十四     日
                                      臺灣臺北地方法院刑事第三庭
                                          法  官  蔡  政  哲
右正本證明與原本無異。
如不服本判決，應於判決送達後十日內，向本院提出上訴狀。
                                          書記官  張  世  輝
中      華      民      國    八十九    年      三      月     十六     日


司法院資訊處製作；財團法人民間司法改革基金會備份。
